【裁判字號】    92,上易,187
【裁判日期】    921029
【裁判案由】    返還不當得利
【裁判全文】
臺灣高等法院民事判決                            九十二年度上易字第一八七號
    上  訴  人    乙○○
    訴訟代理人    楊久弘律師
                  吳晨馨律師
    被  上訴人    甲○○
右當事人間返還不當得利事件，上訴人對於中華民國九十一年十二月二十七日臺灣士
林地方法院九十年度家訴字第一八號第一審判決提起上訴，經本院於九十二年十月十
五日言詞辯論終結，判決如左：
    主      文
上訴駁回。
第二審訴訟費用由上訴人負擔。
    事      實
甲、上訴人方面：
  壹、聲明：求為判決：
    一、原判決廢棄。
    二、右廢棄判決，被上訴人應給付上訴人新台幣（以下同）一百一十一萬七千元
        及自起訴狀繕本送達翌日起至清償日止按年息百分之五計算之利息。
    三、被上訴人應給付上訴人臺灣苯乙烯工業股份有限公司肆仟捌佰股股票。
    四、第一、二審訴訟費用由被上訴人負擔。
    五、如受有利判決，上訴人願以現金或等值銀行可轉讓定期存單供擔保，請准宣
        告假執行。
  貳、陳述：除與原判決記載相同者，茲引用之外，補稱略以：
    一、被上訴人於原法院偽造文書刑事判決，即已知被繼承人尚有其他共同繼承人
        ，遺產在依法分割前，屬全體繼承人公同共有，況且被繼承人梁毓瑲死亡時
        ，上訴人即以口頭告知被上訴人被繼承人立有遺囑，及上訴人為遺囑執行人
        之情事，請其勿處分被繼承人遺產，八十三年八月十九日復發函詳為告知，
        被上訴人並於次日收受。足證明被上訴人明知其對被繼承人之系爭存款無法
        律上之受領權卻仍加以領取，此其一。又被上訴人尚曾無權出租被繼承人不
        動產，以收取租金，就此上訴人另案訴請被上訴人返還不當得利，被上訴人
        於另案中亦抗辯，收取之租金償付被繼承人之遺產稅款及生前所遺債務（包
        括喪葬費），現於本件竟又反覆其詞主張係以其不法提領被繼承人之存款償
        付，足證其所述提領存款用於支付喪葬費等款項，並不實在，此其二。再者
        ，被上訴人所支付喪葬費用、奉厝費用、遺產稅繳款書、償付被繼承人所欠
        胡江竹生前債務，均是在被上訴人收到上訴人存證信函以後，故被上訴人至
        遲於八十三年八月二十日即已知悉上訴人為被繼承人梁毓瑲所指定之遺囑執
        行人及梁毓瑲之遺囑內容，自應於當時將其所提領之存款及股票等交由上訴
        人管理，而不得自行管理、處分；喪葬費、遺產稅或為償還被繼承人所遺留
        之債務，亦應由上訴人於接收被繼承人之遺產（包括被上訴人所盜領之存款
        ）後，予以清償，不得由被上訴人擅自挪用被繼承人之遺產處理任何事務，
        此其三。是以，被上訴人係屬惡意之不當得利受領人，其不得主張嗣後利益
        已不復存在為由，免負返還之責。
    二、被上訴人向來與被繼承人梁毓瑲同居一處，而被繼承人梁毓瑲又係自行保管
        台灣苯乙烯股份有限公司之股票，而未委託集保公司保管，而上訴人於八十
        四年八月十六日以錚字第二六七二號函催告被上訴人交付其所占有被繼承
        人梁毓瑲之遺產，包括台灣苯乙烯股份有限公司之股票，被上訴人於收受該
        催告函後，亦從未表示被繼承人梁毓瑲之遺產中並無台灣苯乙烯股份有限公
        司股票之存在，甚且對財政部國稅局將台灣苯乙烯股份有限公司四千八百股
        股份列為核課遺產稅之遺產內容，未提出異議，並據以繳納遺產稅，足證被
        上訴人確知被繼承人梁毓瑲之遺產中，確有該股票存在且為其占有。且被繼
        承人梁毓瑲業於民國八十三年八月八日病故，惟其所持有之台灣苯乙烯工業
        股份有限公司之股票尚於民國八十四年二月十八日集中買賣、八十四年二月
        二十一日消除前手及八十四年六月六日盈餘緩課，亦可證系爭股票確有他人
        占有並進行相關交易。故被上訴人迄今未將該四千八百股股票交付予上訴人
        ，自應構成不當得利而應負返還之責，要屬無疑。
乙、被上訴人方面：
  壹、聲明：求為判決：駁回上訴。
  貳、陳述：除與原判決記載相同者，茲引用之外，補稱略以：
    一、遺囑執行人管理遺產之權利應不具有財產權性質，被上訴人因遺囑執行人即
        上訴人之消極不作為，代理上訴人辦理被繼承人之喪葬事宜、繳納遺產稅款
        、清償被繼承人生前債務等遺囑執行人怠於行使之義務，亦無從侵害上訴人
        之管理權，上訴人上開主張顯無可採。
    二、按民法第一千二百十五條第二項更規定遺囑執行人因前項職務而為之行為，
        視為繼承人之代理。依代理之旨，其管理之效果必須歸諸繼承人；易言之，
        本件縱由上訴人取得系爭遺產管理權，系爭遺產所有權仍應歸屬繼承人，上
        訴人本於遺囑執行人身分，不因取得管理權而受利益，當然亦不因不能取得
        管理權而受損害，準此，就管理遺產而言，遺囑執行人對繼承人顯然並非「
        他人」。縱使由遺囑執行人動支遺產之存款，其效果仍應歸諸繼承人，則系
        爭動產既已由被上訴人暨其餘繼承人共同繼承而當然取得其所有權，依民法
        第七百六十五條規定，被上訴人本於所有權之使用權能而動用遺產之存款，
        顯有法律上之原因。
    三、被繼承人遺產中之三件不動產已由上訴人於八十五年間售出，得款一千零十
        三萬八千元，復於取得被上訴人支付之遺產租金一百一十二萬一千四百三十
        三元。前揭上訴人處分及取得遺產總值暨孳息粗估已逾一千五百萬元，迄今
        不僅未對在台法定繼承人進行分配，且經數次去函，要求上訴人提供已處理
        之被繼承人遺產各項明細及孳息狀況以供查核，然始終未獲置理；上訴人主
        張被繼承人喪葬費、遺產稅或積欠債務，應由上訴人接收被繼承人之遺產後
        ，予以清償。然上訴人既前於八十五年間處分被繼承人遺產已取得一千餘萬
        ，卻未進行各項清償工作，致繳納遺產稅暨滯納金及清償被繼承人債務，皆
        係由被上訴人支付，凡此各節，上訴人均明顯違反民法關於遺囑執行人權責
        之規定。
    四、上訴人訴請返還之台灣苯乙烯股份有限公司股票，被上訴人自始至終未曾保
        管該股票，並以口頭告知上訴人即遺囑執行人上述實況。被上訴人係按上訴
        人所示財產清冊，並認定上訴人編制無誤且由上訴人妥善保管此項遺產，始
        進行繳納遺產稅，依財政部財產總歸戶規定，於集中市場交易之股票，自交
        割完成日起，即歸入買受人之財產項下，不論買受人是否持有股票實體，皆
        會於買受人身故後，列為遺產內容。被上訴人從未干涉被繼承人生前理財事
        務，遑論清楚被繼承人持有之股票內容。據此，被上訴人何以對財政部國稅
        局核課前揭股票遺產稅部分提出異議，又有權提起異議者應係遺囑執行人即
        上訴人。另八十四年二月十八日、二月二十一日、六月六日之股權異動狀況
        ，被上訴人於見本件證物影本前毫無所悉，且事實發生日時，上訴人早已申
        報為遺囑執行人，對遺產有管理權；前揭股票之股權即使有異動，亦僅上訴
        人有權為之。據此，被上訴人認為上訴人前已未善盡管理遺產之責，甚且有
        佔有之嫌；被上訴人暨其餘法定繼承人，亦將因上訴人之過失遭致損失，自
        當於日後追討。
    理      由
一、上訴人主張：上訴人為被繼承人梁毓瑲之遺囑執行人，被繼承人梁毓瑲於民國八
    十三年八月八日病故後，其子即被上訴人甲○○於翌日持被繼承人之存摺及印章
    前往台北銀行士林分行、台北郵局第七十三支局，提領應屬遺產之銀行存款各八
    十一萬五千元、六萬三千五百元，並於同日以電話委託金鼎綜合證券股份有限公
    司出賣被繼承人梁毓瑲所有之光男企業股份有限公司（以下簡稱光男公司）股票
    一萬股，所得股款存入被繼承人梁毓瑲世華聯合商業銀行天母分行之帳戶後，被
    上訴人即於八十四年二月十一日以相同方式領取二十三萬八千五百元，被上訴人
    並因前開行為，為法院以共同連續行使偽造私文書，處有期徒刑四月，緩刑三年
    確定。另被繼承人梁毓瑲生前所有之台灣苯乙烯工業股份有限公司（以下簡稱台
    苯公司）四千八百股股票亦經被上訴人占有，迭經上訴人請求交付，被上訴人均
    未置理。被上訴人雖為繼承人，然於遺囑執行人執行遺囑期間，繼承人並無占有
    遺產之權，被上訴人拒不交付前開被繼承人梁毓瑲之遺產與上訴人，且未經遺囑
    執行人同意，提領被繼承人存款及占有被繼承人股票而受有利益，且無法律上原
    因，並因違反權益歸屬而使上訴人受有損害等情，爰依民法第一百七十九條規定
    ，求為命：(一)被上訴人應給付上訴人一百一十一萬七千元，及自起訴狀繕本送達
    翌日起至清償日止，按年息百分之五計算之利息。(二)被上訴人應給付上訴人台苯
    公司四千八百股股票之判決。
二、被上訴人則以：上訴人所提出被繼承人梁毓瑲之遺囑，雖經判決確認為真正，然
    實係為無效之遺囑，因該自書遺囑全文中有數字塗改，卻未經被繼承人於塗改之
    處簽名，依民法第七十三條、第一千一百九十條之規定，應屬無效，從而上訴人
    亦無從有效取得遺囑執行人之資格。另被上訴人為繼承人之一，於被繼承人死亡
    時，依法即承受被繼承人財產上之一切權利，況本件被繼承人之遺產迄未分割，
    縱有指定遺囑執行人，亦未能改變被上訴人依法對遺產公同共有之權利。被繼承
    人梁毓瑲於八十三年八月八日身故，被上訴人事前未知被繼承人立有遺囑，遂於
    八月九日提領銀行存款以辦理被繼承人身後事，直至同年八月十九日始收受上訴
    人所寄之存證信函，表明其為遺囑執行人，被上訴人當時因未知遺囑是否真正，
    且被繼承人身後事宜不能不處理，被上訴人之行為顯非無法律上之原因，況被上
    訴人提領存款時，初始固然受有利益，然被上訴人領取之款項，分別用於支付被
    繼承人喪葬費用、繳納遺產稅及清償被繼承人生前未償之債務，尚且不敷支付，
    被上訴人並未因取得存款而受有利益，且上訴人雖為遺囑執行人，依民法第一千
    二百十五條第一項規定，有管理遺產並為執行上之必要行為，然同條第二項更規
    定遺囑執行人因前項職務而為之行為，視為繼承人之代理，故就遺產之管理而言
    ，遺囑執行人不因有無取得管理權而受有利益或受有損害。故實無不當得利可言
    。另就台苯票部分，被上訴人經清點被繼承人遺物時，並未發現系爭股票等語，
    資為抗辯。
三、上訴人主張被繼承人梁毓瑲於八十二年二月十日書立遺囑，委請上訴人擔任其遺
    囑執行人，並經法院確認該遺囑為真正之事實，業據上訴人提出前開遺囑、本院
    八十七年度家上字第五一號民事判決、確定證明書為證，堪認上訴人主張經被繼
    承人梁毓瑲指定為遺囑執行人之事實為真正。被上訴人雖抗辯系爭遺囑塗改處未
    經遺囑人簽名，應屬無效云云，惟查系爭遺囑經塗改部分縱未依法定方式為之，
    亦僅涉及處塗改是否有效之認定，而有關被繼承人梁毓瑲委請上訴人為遺囑執行
    人部分，經查並無塗改等情，亦為被上訴人所不爭執，是被上訴人所辯系爭遺囑
    應全部無效云云，並無可採。
四、上訴人另主張於被繼承人梁毓瑲八十三年八月八日過世後，被上訴人於同年八月
    九日持被繼承人之存摺及印章前往台北銀行士林分行、台北郵局第七十三支局，
    提領應屬遺產之銀行存款各八十一萬五千元、六萬三千五百元，並於同日以電話
    委託金鼎綜合證券股份有限公司出賣被繼承人梁毓瑲所有之光男企業股份有限公
    司（以下簡稱光男公司）股票一萬股，所得股款存入被繼承人梁毓瑲世華聯合商
    業銀行天母分行之帳戶後，被上訴人即於八十四年二月十一日以相同方式領取二
    十三萬八千五百元，總計提領被繼承人之存款一百一十一萬七千元之事實，為被
    上訴人所不爭執，而被上訴人亦因此犯偽造文書罪，經原法院八十五年度訴字第
    一一六號判處有期徒刑四月，緩刑三年確定，亦有前開起訴書、判決書、確定證
    明書在卷可憑，故上訴人此部分之主張，亦堪信為真實。
五、上訴人主張提領被繼承人之存款一百一十一萬七千元及占有被繼承人台灣苯乙烯
    工業股份有限公司四千八百股股票而受有利益，且無法律上原因，並因違反權益
    歸屬而使上訴人受有損害 云云，惟為被上訴人否認，並以前詞置辯。經查：
  (一)按，不當得利，須以無法律上之原因而受利益，致他人受損害為成立要件，民法
    第一百七十九條定有明文；又遺囑執行人有管理遺產並為執行上必要行為之職務
    。遺囑執行人因前項職務所為之行為，視為繼承人之代理，民法第一千二百十五
    條亦定有明文。而被繼承人死亡後其遺產為全體繼承人公同共有，被上訴人單獨
    持被繼承人之存摺及印章向銀行提領被繼承人存款，既屬違法，則其所受領之被
    繼承人存款固無法律之上原因，惟上訴人本於遺囑執行人之身分，請求被上訴人
    返還所提領被繼承人存款之不當得利，自應就被上訴人提領被繼承人存款而受有
    利益，及上訴人所代理之全體繼承人本人因此受有損害之有利於己之事實，負出
    舉證責任。
  (二)查，被上訴人辯稱其支付被繼承人喪葬費用四十四萬一千零二十元、被繼承人奉
    厝費用十九萬五千元、繳納遺產稅二十六萬零七百三十一元，及清償被繼承人生
    前債務三十一萬元等情，業據提出與所述相符之估價單、訂購合約書、遺產稅繳
    款書、台灣士林地方法院八十六年簡字第四號民事判決、收據為證，上訴人就被
    上訴人支出前開費用及數額之事實，亦不爭執，自堪信為真實。
  (三)次查，被上訴人支出前開喪葬費用四十四萬一千零二十元及奉厝費用十九萬五千
    元部分，核其性質應屬被繼承人之喪葬費用，而部分繼承人支付之喪葬費用，縱
    認非屬民法第一千一百五十條之繼承費用，可得自遺產中直接扣除，亦宜解為係
    因繼承關係而代全體繼承人所支付，故就其餘繼承人而言，應無不利或損害可言
    。況遺囑第三條已明載喪葬費用由遺產支出之旨，上訴人於八十三年八月十九日
    致被上訴人之存證信函中亦明示：「如有喪葬等費用之支出，並請檢附收據，．
    ．．」等語，故被上訴人以被繼承人之存款（即遺產）支付喪葬費用，全體繼承
    人並無因此受有損害之可言。至於遺產稅部分，其納稅義務人為繼承人全體，被
    上訴人以被繼承人之遺產清償全體繼承人所應納之遺產稅，亦不致對其餘繼承人
    有何損害，況上訴人自承：「我們拿到稅捐處的通知，就交給被上訴人去繳的因
    我們沒有現金。」等語（見本院卷第三七頁），亦可證，被上訴人係受上訴人之
    指示為全體繼承人繳納遺產稅，全體繼承人自無因此受有損害之情事；另，被繼
    承人所負債務，自繼承時起，為繼承人共同繼承而公同共有，被上訴人清償公同
    共有債務，雖支出部分遺產，但亦減少遺產之債務，故對全體繼承人亦難謂有何
    損害，且被上訴人前開支出總計一百二十萬六千七百五十一元，尚逾其提領被繼
    承人一百一十一萬六千五百元之存款數額，縱認被上訴人於提款時受有利益，而
    該利益亦因前開支出而不存在，依民法第一百八十二條第二項反面解釋，亦不負
    償還之責。上訴人主張被上訴人為民法第一百八十二條第二項之惡意不當得利受
    領人，不得主張其後利益已不存在，而免負返還其所盜領存款之責任云云；並不
    足採。
  (四)上訴人雖主張被上訴人尚曾無權出租被繼承人不動產，以收取租金，就此上訴人
    另案訴請被上訴人返還不當得利，被上訴人於另案中亦抗辯，收取之租金償付被
    繼承人之遺產稅款及生前所遺債務（包括喪葬費）云云，並提出原法院八十八年
    度訴字第一三九○號民事判決為證，惟查該案之被告為訴外人梁黃玉花，而非被
    上訴人，且該判決結果並未將本件被上訴人前述所支付之費用自上訴人對於訴外
    人梁黃玉花請求返還之不當得利中扣除，自不得以訴外人梁黃玉花於另案所為之
    抗辯，即認被上訴人所提領被繼承人之存款並未用於支付喪葬費等款項。又，被
    上訴人支付喪葬費用、奉厝費用、遺產稅繳款書、償付被繼承人生前債務，雖均
    在八十三年八月二十日被上訴人收到上訴人存證信函以後，惟因被上訴人等繼承
    人否認該遺囑之真正，上訴人乃對之提起確認遺囑真正之訴，至八十八年三月二
    十九日始判決被繼承人遺囑為真正確定，此有本院八十七年度家上字第五十一號
    民事判決及確定證明書在卷可稽，故被上訴人在判決確定前，就已提領之被繼承
    人存款自行管理，並用以為全體繼承人支付喪葬費、遺產稅及清償被繼承人債務
    ，亦難謂有何受利益，致他人受損害之情事，上訴人執此主張被上訴人有不當得
    利云云，並無可採。
  (五)上訴人雖主張被上訴人提領被繼承人存款之行為侵害上訴人之管理權及對遺產之
    占有權云云。惟查，遺囑執行人對遺產之占有，係為執行遺囑，而非以遺產之使
    用收益為目的，而本件被上訴人前開支付喪葬費用、繳納遺產稅、清償被繼承人
    債務之行為，本應屬遺囑執行人職務範圍，被上訴人於法雖無代為處理之權責，
    然亦無證據顯示被上訴人之處理行為，造成上訴人或其餘繼承人損害，故上訴人
    主張被上訴人侵害其占有權云云，亦難憑採。
  (六)末查，上訴人主張被上訴人占有被繼承人梁毓瑲所有之台苯股票部分，已為被上
    訴人所否認，雖遺產稅繳清證明書將系爭台苯股票列為被繼承人之遺產，惟查遺
    產清冊係上訴人所填寫，遺產稅繳納通知書亦係上訴人交由被上訴人繳納，自不
    得單憑被上訴人繳納遺產稅之事實，即認系爭台苯股票為被上訴人占有中。而依
    台苯公司之被繼承人梁毓瑲股東分戶卡之記載，被繼承人梁毓瑲死亡時之結餘股
    數為一萬千八百八十股，嗣於八十四年二月十八日因集中買賣出讓一千股，八十
    四年二月二十一日因消除前手出讓一萬三千股，八十四年六月六日因盈餘緩課，
    受讓一百七十六股，故結餘股數為一千零五十六股（見本院卷第七三頁），核與
    上訴人申報遺產所列之四千八百股不符，該公司股務代理人國票綜合證券股份有
    限公司函稱：原承辦台苯公司股務代理業務之中聯信託公司，九十年因逢納莉風
    災，相關文件資料遭水淹毀殆盡，無由得知由何人委託中聯信託公司辦理出讓股
    份，而所謂「消除前手」，於本案為將梁君股票送存集保所為之註記等語，此有
    該公司函在卷可稽（見本院卷第七九、一二四頁），故依此函查結果，亦無從證
    明被上訴人占有系爭台苯股票。上訴人既未舉證證明被上訴人有占有系爭台苯股
    票之事實，則上訴人此部分之主張，自無足採信。
六、按無法律上之原因而受利益，致他人受損害者，應返還其利益。雖有法律上之原
    因，而其後已不存在者，亦同。民法第一百七十九條定有明文。本件被上訴人未
    因前開行為受有利益，且亦未致上訴人受有損害，復無占有系爭台苯股票之事實
    ，既經認定如前，則上訴人依不當得利之法律關係，請求被上訴人給付上訴人一
    百一十一萬七千元，及自起訴狀繕本送達翌日起至清償日止，按年息百分之五計
    算之利息；及給付上訴人台灣苯乙烯工業股份有限公司四千八百股股票，為無理
    由，應予駁回。而上訴人既受敗訴判決，其假執行之聲請亦失所依據，應併予駁
    回。原審為上訴人敗訴之判決並駁回其假執行之聲請，並無違誤。上訴意旨指摘
    原判決不當，求予廢棄改判，為無理由，應予駁回。
七、因本案事證已臻明確，兩造其餘主張陳述及所提之證據，均毋庸再予審酌，附此
    敘明。
八、據上論結，本件上訴為無理由，爰判決如主文。
中      華      民      國    九十二    年      十      月    二十九    日
                              民事第三庭
                                  審判長法  官     張  宗  權
                                        法  官     吳  秀  美
                                        法  官     蕭  艿  菁
正本係照原本作成。
不得上訴。
中      華      民      國    九十二    年      十      月    二十九    日
                                        書記官     尤  峰  惠


司法院資訊處製作；財團法人民間司法改革基金會備份。
